【裁判字號】    90,交上易,182
【裁判日期】    901005
【裁判案由】    過失致死
【裁判全文】
臺灣高等法院高雄分院刑事判決                    九十年度交上易字第一八二號
    上  訴  人  臺灣屏東地方法院檢察署檢察官
    被      告  甲○○
    選任辯護人  錢師風
右上訴人因被告過失致死案件，不服臺灣屏東地方法院八十九年度交訴字第九七號，
中華民國九十年五月十五日第一審判決（起訴案號：臺灣屏東地方法院檢察署八十九
年度偵字第三○三一號）提起上訴，本院判決如左：
    主  文
上訴駁回。
    理  由
一、公訴意旨略以：被告甲○○於民國 (下同)八十八年九月二十一日下午三時三十
    五分許，駕駛車號ＵＥ─７１７７號自小客車，沿屏東縣屏東市○○路，由屏東
    往九如方向行駛，途經該路段有能教練場時，適王榮寶亦無照乘騎無號牌之輕機
    車同向在前行駛；甲○○原應注意汽車超車時，應於前車左側保持半公尺以上之
    間隔超越，且依當時客觀情狀，並無不能注意之情事，竟疏於注意，未保持安全
    間隔，恣意超越王車，而王榮寶亦因飆車而行駛外側快車道，致二車因而發生擦
    撞，造成王榮寶人車倒地後，受有腦挫傷、右側血氣胸，送醫不治，因認被告甲
    ○○涉有刑法第二百七十六條第一項過失致人於死罪嫌云云。
二、犯罪事實應依證據認定之，無證據不得推定其犯罪事實。不能證明被告犯罪者，
    應諭知無罪之判決。刑事訴訟法第一百五十四條、第三百零一條第一項明文規定
    。又汽車駕駛人依規定遵守交通規則行車時，得信賴其他汽車駕駛人亦能注意遵
    守交通規則，故關於他人違規行為所導致之危險，僅就可預見，且有充足時間可
    採取適當之措施以避免結果之發生時，負其責任，對於他人突發不可知之違規行
    為並無防止義務。又刑法上過失犯，以行為人對於犯罪結果之發生按其情節應注
    意，並能注意，而不注意者，始克相當；若事出突然，依當時情形，不能注意時
    ，縱有結果發生，仍不得令負過失責任，最高法院八十七年台非字第三三七號判
    決可資參照。公訴人認被告涉有上開罪嫌，係以被告坦承於右揭時地，駕駛小客
    車與被害人騎乘之機車相撞，及卷附之道路交通事故調查報告表、現場照片、勘
    驗筆錄、相驗屍體證明書、驗斷書、臺灣省車輛行車事故覆議鑑定委員會鑑驗結
    果等資為論據。訊據被告甲○○（下稱被告）堅詞否認有何過失致死犯行，辯稱
    ：我開車在內線快車道內行駛，當時外線快車道有一部小貨車同向前行，我有遵
    守規定在自己內線快車道內行駛，突然有二部機車在後方先後從內外快車道分道
    線超越前方小貨車，第一部機車已超越過，第二部機車即死者王榮寶騎機車在後
    方超車時，侵入內線快車道，不慎擦撞我所駕駛之自用小客車右側後門部位，致
    機車失控，發生車禍，我並無超越死者所騎機車，亦無超車時未保持安全間隔距
    離，我對此突發狀況事先無法防範等語。經查：
（一）本件肇事路段屏東市○○路有能教練場前之道路，係省道、直路、無號誌、中
      央設分隔安全島，雙線道（內、外快車道各一線，加上最外邊慢車道一線）、
      限速時速七十公里；又本件發生車禍後，被告ＵＥ─７１７７號自小客車停於
      路旁阿明檳榔攤前慢車道上、被害人輕機車懸掛在路旁稻田瓜園內距道路邊緣
      五點九公尺，斜前方距離三四點一公尺處，在外線快車道上內側，距內外快車
      道分道線一點二公尺處，有機車刮地起點一處（警方註明為撞擊點），被告小
      客車右側後車門有擦撞痕跡、後方擋風玻璃旁及後車箱蓋殘沾血跡等情，有警
      製道路交通事故調查報告表、現場道路及汽機車相片卷附可按，而被告於車禍
      發生後不到二個小時警訊筆錄中供稱：「（車禍經過？）我駕駛自小客車：：
      行駛忠孝路往九如方向行駛，突然有二輛機車，從後面右側旁邊疾駛超過，第
      一部機車疾駛過後，第二部由王榮寶（事後警方查知）駕駛一部無車牌機車從
      我所駕駛轎車右側（擦撞）後車門而人車倒地，發生後，我馬上將車停於右側
      路旁，然後到路旁阿明檳榔攤打電話報案」「（你當時行駛在何車道？擦撞之
      位置地點在何處？）我當時行駛在內線快車道，發生車禍時，右側（外線快車
      道）有一部小貨車，死者當時行駛在內外快車道分道線發生擦撞的」等語（見
      甲○○八十八年九月二十一日十七十三十分警訊筆錄）；又本案目擊證人王巧
      玲於警訊時證稱：當時是八十八年九月二十一日十五時三十五分，有兩名青少
      年各騎一輛無牌照輕機車，在屏市○○路段飆車，當時我正在檳榔攤，我看到
      這兩名青少年在快車道飆車，飆了兩趟來回到了第三趟，我看到這兩輛機車騎
      在快車道與慢車道的白線上，第一輛機車有過、第二輛（ 就是死者所騎)撞上
      由甲○○駕駛自用小客車ＵＥ─７１７７後車門，王榮寶的機車就衝進田中，
      王榮寶就倒在快車道上，後來救護車就把王榮寶送去醫院，當時他們的車速很
      快等語；偵查中陳稱：當時機車、汽車各有二部，其中一部汽車是小貨車，其
      中肇事者所騎機車是彩色的，當時四部汽、機車均是往九如方向，二部汽車是
      並行行駛，二部機車是一前一後，彩色的機車行駛在後面，當時自用小客車行
      駛內車道，自用小貨車行駛外側車道，二台機車速度很快，均欲超過二部汽車
      ，二部機車都是自汽車之中間超車，第一台不是彩色之機車有超過汽車，第二
      台彩色之機車還未超過汽車便與汽車發生車禍，當時我站在檳榔攤離肇事處約
      一個電桿再過一半之距離，二部機車在未肇事前已在現場騎過二次，肇事是第
      三次，我才會好奇觀看。問：當時現場車流量如何？答：當時只有該四部車。
      問：妳當時座位方向如何？答：我是面向屏東方向。問：彩色之機車有無與自
      用小貨車擦撞？答：沒有。問：機車肇事後情形如何？答：彩色機車行駛在中
      間白色虛線，擦撞後行駛在內側車道之自用小客車右後車門後便直衝至右邊田
      裡。問：肇事後，你檳榔攤位置在肇事汽車之何方向？答：在其後面。問：肇
      事汽車駕駛人向妳借電話作何？答：叫救護車並報案，我有看到他打一一九電
      話，他肇事後自行將車子開到路邊停放。問：依你判斷當時二部機車是在飆車
      或是超速行駛？答：應該是在飆車。問：為何特別注意機車之飆車？答：因機
      車聲音很大，有改裝，而且機車是彩色的（見八十八年九月二十一日警訊筆錄
      、八十九年四月一日偵訊筆錄）。證人王巧玲於本院調查結證時亦同上開證述
      不移，故證人王巧玲於警、偵訊及法院審理時一再陳稱，是死者騎機車飆車因
      欲超越前方小貨車及被告小客車，而自後內外快車道分道線超越，不慎擦撞被
      告之汽車，而發生車禍。雖告訴人質疑證人證言之證明力，謂證人所在位置並
      無法看清肇事狀況，且證人是小姐基於愛美，應不會面向屏東方向而是面向正
      前方。惟經原審至現場勘驗，發現該檳榔攤所在位置視線良好，往屏東方向並
      無障礙物，往屏東方向正常視力可眺望三、四百公尺，況原審勘驗及案發時恰
      均為下午三、四時許，其視線均甚佳，故撞擊點距檳榔攤七、八十公尺證人應
      可清楚目擊。另證人所坐座位是高腳椅，居高臨下，應可目睹七、八十公尺前
      一部自用小客車及一部自用小貨車後飆車之二部機車乙節亦有勘驗筆錄及相片
   供參。且證人王巧玲稱車禍發生當天正好是朝屏東方向，為招攬客人務必往屏
      東方向看等語（見勘驗筆錄），此亦符經驗法則，參以證人王巧玲與被害人同
      為屏東縣鹽埔鄉人，而被告甲○○則係台北人，衡諸常情，王巧玲本應為有利
      於鄉親被害人之證言，惟由其證言觀之，並無偏頗被害人或被告一方之情，其
      證言應認客觀而堪採信。參照被告小客車及被害人機車行進路線，及肇事後二
      車位置，被告小客車右側後車門有擦撞痕跡、後方擋風玻璃旁及後車箱蓋沾有
      血跡等情，堪認本件車禍發生之經過為：肇事前被告之小客車沿屏東市○○路
      內線快車道由屏東往九如方向前行，其右側外線快車道上有一部小貨車，而被
      害人騎機車與另一部機車在後方外線快車道快速行駛，接近同車道前方小貨車
      時欲超車，因見內線快車道有被告小客車，遂貿然自內外快車道分道線超車，
      不慎擦撞到被告所駕駛小客車右側後車門，致失控人車倒地肇事足堪認定。
（二）雖公訴人以依警製肇事現場圖，其上載明肇事時撞擊地點在外側快車道，距離
      內外線快車道分道線一點二公尺，而被告所駕駛小客車撞及部位在右側後車門
      ，因認二車發生擦撞時，被告小客車行駛在內外快車道分道線上，而屬跨線行
      駛，或被告由內線快車道變換至外線快車道時肇事云云。然警製事故現場圖上
      之所註明撞擊點，應係機車倒地後刮地痕之起點，有該事故圖可按，該機車倒
      地刮地痕之起點並非二車撞擊點，蓋被害人騎機車快速前行係動態的，在機車
      與被告小客車擦撞後，被害人機車失控倒地前，尚有相當前行或前拋之空間，
      顯見二車擦撞點應在機車倒地刮痕地點之前方，與事故後機車停放位置成一直
      線，該警製事故現場圖中所標示之撞擊點，經成功大學交通管理系「肇事分析
      與諮詢中心」鑑定結果，亦認與事故發生時真實撞擊點有異，該鑑定意見書謂
      ：本案兩車擦撞的程度並不嚴重，所以僅有在機車倒地之後才會開始產生刮痕
      ，機車車體物件也才會開始散落。然而刮地痕起點、散落物起點、或是地面血
      跡位置往往不是撞擊點，只能說是在真實撞擊點附近。．．．本鑑定分析只能
      說兩車撞擊點應在警方繪製現場圖撞擊點之上游，有鑑定意見書附卷可稽，故
      不得以該事故現場圖於外側車道標示撞擊點，即認被告小客車係跨線行駛或有
      變換車道之行為，此外，就事故發生後被告駕駛之ＵＥ—７１７７號自小客車
     車損情形觀之，該自小客車除右後車門有凹損痕跡外，車體其餘部份均無撞擊
      痕跡，依經驗法則判斷，車禍當時被告小客車如欲由內線車道變換至外線車道
      ，而被害人自後方超車且行駛快車道中間線，二車發生擦撞，該擦撞處應為該
      自小客車車體右側前方，而非右後車門，況被告駕車行駛內快車道前方無車，
      右側外線快車道有一部小貨車，被告衡情無變換車道改駛外車道之必要，是被
      告於車禍當時係直行於內車道，且無變換車道之行為，應屬無疑，公訴人認二
      車擦撞時被告駕駛小客車跨線行駛，或變換車道云云，容有誤會。又公訴人以
      被告小客車右後車箱沾有血跡，而死者所騎之機車於肇事後往前彈出，因認係
      死者騎機車在前，遭在後被告所駕駛小客車快速衝撞所致云云，然肇事時，被
      告駕駛小客車係前行中，並非靜止狀態，而被害人肇事後，機車仍有衝力往前
      衝拋，被害人擦撞後身體彈起，雖依慣性原理仍有向前拋衝現象，但與被告小
      客車前進速度比較，仍稍遜色，參以本件車禍經過係被害人騎機車在後方外線
      快車道快速行駛，接近同車道前方小貨車時欲超車，因見內線快車道有被告小
      客車，遂貿然自內外側車道分道線超車，不慎擦撞到被告所駕駛小客車右側後
      車門，致失控人車倒地肇事，如前所述，則被害人於二車擦撞後，身體彈起，
      頭部後仰，掉到仍前行之被告所駕駛小客車後車箱部位，符合常情，是公訴人
      此部份所指，亦有誤會。另告訴人雖質疑以被害人車速約六十公里，被告當時
      車速如依其所稱僅四十公里，則於事故後被告車當可立即停車，絕不至於離撞
      擊處八十公尺始停車等語。按車禍事故發生後，多數人雖會立即停車查看，並
      保留事故現場，待員警前往處理，然此僅係大多人通常之反應，是被告於事故
      發生後，未立即停車，保持現場，固違常可議，但被告一念之間，繼續行駛至
      證人王巧玲之檳榔攤借用電話報案報警，亦與常情不悖，尚不能以此認被告有
      何法律上義務之違反，並依此推論被告當時有超速行駛而無法立即停車之嫌。
（三）公訴意旨所憑之臺灣省車輛行車事故覆議鑑定委員會鑑驗結果固認係被告之過
      失，惟其認定事實係被害人騎機車在前，被告甲○○駕駛自小客車，超越前行
      被害人機車時未保持安全間隔由後擦撞右前機車肇事，然本案係死者闖入快車
      道並為超車自後擦撞被告汽車，已如前述，事實前提既有出入，自不得以該鑑
      定報告，而認被告有何過失之犯行。另公訴人所舉驗斷書及相驗屍體證明書，
      僅能證明被害人王榮寶確因本件車禍死亡，但無法作為被告有肇事責任之依據
      。又依財團法人成大研究發展基金會鑑定，經該會以八十九年十一月二十三日
       (八九) 成大研基建字第二二四０號函所檢送之鑑定意見書雖認定被告甲○○
      有五～二十五％之責任，王榮寶有七五～九五％之責任，惟該鑑定意見係依據
      或然率分析比較，認被告有肇事之可能性，其間尚有百分之二十至三十誤差，
      此參酌肇事前二車之位置，認被告在前，被害人騎機車在後超車而肇事，可能
      性僅百分之七十至八十；至非事實之被告小客車由後追撞前行之被害人機車，
      認有百分之二十至三十可能，顯然該基金會鑑定有百分之二十至三十之誤差，
      如排除誤差，被告即無肇事責任，是自不得以該基金會該鑑定結果，而令被告
      負本件肇事之責任。
三、按在劃有機車專用道之道路，機車應在其車道內行駛，除轉彎或靠邊停車外，不
    得侵入其他車道；又汽機車行駛時，駕駛人應注意車前狀況及二車併行之間隔，
    並隨時採取必要之安全措施，道路交通安全規則第九十九條第一項第三款、第九
    十四條第三項分別定有明文。本件車禍經過為：肇事前被告之小客車沿屏東市○
    ○路內線快車道由屏東往九如方向前行，其右側外線快車道上有一部小貨車，而
    被害人騎機車與另一部機車在後方外線快車道快速行駛，接近同車道前方小貨車
    時欲超車，因見內線快車道有被告小客車，遂貿然自內外側車道分道線超車，不
    慎擦撞到被告所駕駛小客車右側後車門，致失控人車倒地肇事，已如前述，則被
    害人騎機車違反上開規定，為肇事原因，被告駕駛小客車行駛在內線快車道，遵
    守規定前行，並無肇事原因，本件車禍責任經檢察官送請台灣省高屏澎區車輛事
    故鑑定委員會鑑定結果，亦認「王榮寶無照駕駛無牌照輕機車違規行駛快車道超
    車未注意併行之間隔為肇事原因；甲○○無肇事原因」，有該會函覆鑑定意見書
    一份卷附可按，本案是因死者飆車闖入快車道並自後擦撞被告汽車，以致肇事，
    則被害人之違規侵入快車道之行為，既無預警地突發，當無法苛責被告對此一違
    規行為，得予預見，並及早採取適當之安全措施，揆諸信賴保護原則，被害人雖
    因此一事故而喪生，惟依當時情形，被告既不能注意及此，自無法遽令其負過失
    責任。此外，復查無其他積極證足認被告有公訴意旨所指之犯行，不能證明被告
    犯罪，原審為被告無罪之諭知，核無不合，檢察官循告訴人請求上訴意旨仍執陳
    詞，指摘原判決不當，為無理由，應予駁回。
據上論斷，應依刑事訴訟法第三百六十八條，判決如主文。
本案經檢察官董明正到庭執行職務。
中      華      民      國    九十    年      十      月       五       日
                              臺灣高等法院高雄分院刑事第八庭
                                  審判長法官  郭雅美
                                        法官  張盛喜
                                        法官  莊飛宗
右正本證明與原本無異。
不得上訴。
                                      書記官  張明賢
中      華      民      國    九十    年      十      月       九       日
                                                                  Ａ


司法院資訊處製作；財團法人民間司法改革基金會備份。
